【裁判字號】    97,上易,756
【裁判日期】    971021
【裁判案由】    背信
【裁判全文】
臺灣高等法院高雄分院刑事判決         97年度上易字第756號
上  訴  人  臺灣高雄地方法院檢察署檢察官
被      告  甲○○
上列上訴人因被告背信案件，不服臺灣高雄地方法院97年度易字
第694 號中華民國97年8 月12日第一審判決（起訴案號：臺灣高
雄地方法院檢察署97年度調偵字第38號），提起上訴，本院判決
如下：
    主  文
上訴駁回。
    理  由
一、公訴意旨略以：被告甲○○（下稱被告）與蔡清池等10人合
    資組成普洛超值美髮聯盟，其自民國92年5 月間起，擔任該
    股東所籌設之「普洛美髮光遠店」（設高雄縣鳳山市○○路
    266 號2 樓）負責人，並與其他股東約定，以其所申請之臺
    灣中小企業銀行、帳號00000000000 號之帳戶，充作該店顧
    客刷卡消費之受款帳戶，俟銀行撥款後，被告在扣除必要管
    銷費用後應於次月15日，自該帳戶提出款項供負責人分發紅
    利予各股東，以此受其他股東所託處理事務；被告嗣於96年
    2 月5 日卸除「普洛美髮光遠店」負責人職務，其對於前揭
    所處理之事務，並未表達拒絕受委任之意，仍應依前揭方式
    處理事務，嗣該店員工於96年3 月7 日及同年月8 日向銀行
    請款新臺幣（下同）7,160 元、4,099 元，甲○○於同年3
    月12日與股東乙○○辦理交接時，明知該2 筆款項為營業收
    入且尚未撥入帳戶，其提領交付款項之義務尚未免除，嗣於
    同年月13、14日該2 筆款項撥入前揭帳戶內後，竟因其與蔡
    清池個人間之債務糾紛，意圖損害其他股東之利益，拒不提
    領帳戶內之該2 筆款項交予新任負責人，以此方式違背任務
    ，致生損害於其他股東之利益。因認被告涉犯刑法第342 條
    第1 項之背信罪等語。
二、惟按犯罪事實應依證據認定之，無證據不得認定犯罪事實；
    又不能證明被告犯罪者，應諭知無罪之判決，刑事訴訟法第
    154 條第2 項、第301 條第1 項分別定有明文。又事實之認
    定，應憑證據，如未能發現相當證據，或證據不足以證明，
    自不能以推測或擬制之方法，為裁判基礎；且認定不利於被
    告之事實須依積極證據，苟積極證據不足為不利於被告事實
    之認定時，即應為有利於被告之認定，不必有何有利之證據
    ，最高法院53年度台上字第656 號、30年度上字第816 號著
    有判例可資參考。末按刑法第342 條之背信罪，以有取得不
    法利益或損害本人利益之意圖為必要，若無此意圖，即屬缺
    乏意思要件，縱有違背任務之行為，並致生損害於本人之財
    產或其他利益，亦難律以本條之罪。又刑法第342 條第1 項
    之背信罪，必須違背任務之行為，具有為圖取不法利益，或
    圖加不法損害之意思，為構成要件，若本人利益之受損害，
    乃基於正當原因，並非不法，則因缺乏犯罪意思要件之故，
    即難律以本罪，此亦有最高法院30年度上字第1210號、53年
    度台上字第2429號判例可參。又按侵占罪須被侵占他人之物
    ，原為行為人所持有，而行為人有易持有為所有之不法意思
    並將之據為己有始可構成。如自始即為行為人自己所有之物
    ，即不生易持有為所有之不法意思，故不能成立侵占罪。又
    按金錢或其他代替物，因消費借貸契約由當事人之一方移轉
    所有權於他方者，他方雖負有以種類、品質、數量相同之物
    返還之義務，但非代所有權人保管原物，其事後延不返還，
    自係民事上違約問題，與侵占罪之要件並不相符，最高法院
    23年度上字第1830號亦著有判例可資參考。
三、按「被告以外之人於審判外之言詞或書面陳述，除法律有規
    定者外，不得作為證據。」刑事訴訟法第159 條第1 項固定
    有明文。惟按「被告以外之人於審判外之陳述，雖不符前4
    條之規定，而經當事人於審判程序同意作為證據，法院審酌
    該言詞陳述或書面陳述作成時之情況，認為適當者，亦得為
    證據。當事人、代理人或辯護人於法院調查證據時，知有第
    159 條第1 項不得為證據之情形，而未於言詞辯論終結前聲
    明異議者，視為有前項之同意。」刑事訴訟法第159 條之5
    亦規定甚明。本件判決所引用之證據資料，其屬於被告以外
    之人於審判外之言詞、書面陳述者，均據審判長於調查證據
    程序中逐一提示或告以要旨，被告、檢察官均知有上情而未
    於言詞辯論終結前聲明異議，本院審酌該等審判外陳述之取
    得、作成程序，並無何違法不當之處，亦無不足採信之情況
    ，認以之作為證據，應屬適當，認均有證據能力。
四、公訴人認被告涉犯前開背信罪，係以告訴人即證人乙○○於
    偵查中之證述，及「普洛超值美髮聯盟」股東授權同意書、
    財政部臺灣省南區國稅局高雄縣分局92年5 月12日南區國稅
    高縣三字第0920028168號函、「普洛美髮光遠店」96年3 月
    份刷卡請款明細表、被告所申請之臺灣中小企業銀行帳戶之
    交易明細等為其論據。訊據被告固坦承其所申請之臺灣中小
    企業銀行、帳號00000000000 號帳戶，係「普洛美髮光遠店
    」供顧客刷卡消費之受款帳戶，且於97年3 月13日及同年月
    14日，該帳戶有7160元、4099元2 筆款項撥入之事實，惟堅
    決否認有何背信之犯行，辯稱：伊係「普洛美髮光遠店」股
    東及名義上負責人，實際上負責人為蔡清池，蔡清池以其名
    義申請銀行支票，支票及印章均由蔡清池保管，蔡清池再偷
    偷簽發各分店負責人之支票週轉，造成支票退票帳目不清，
    伊因而與蔡清池發生爭執，並在96年2 月離職，但伊離職前
    的美髮業績獎金，公司均尚未與伊結算，伊曾多次要求對帳
    未果。又上開客戶匯入伊帳戶之款項，伊均未動用，二筆金
    額共1 萬1259元扣掉公司應返還予伊8400元後剩餘款為2859
    元，伊已用存證信函及郵政匯票匯還予告訴人，何況在帳目
    未清前，伊尚有留置權等語。經查：
  (一)被告與蔡清池等人合資組成普洛超值美髮聯盟，其自92年5
    月間起，擔任該聯盟所籌設「普洛美髮光遠店」之店長，並
    與其他股東約定，以其所申請之臺灣中小企業銀行、帳號00
    000000000 號之帳戶，充作光遠店顧客刷卡消費之受款帳戶
    ，嗣被告於96年2 月5 日卸除「普洛美髮光遠店」店長職務
    ，同年3 月12日與新店長乙○○辦理交接，而上開被告之帳
    戶於97年3 月13日及同年月14日，分別有7160元、4099元各
    1 筆款項撥入，迄至本件告訴之前，被告均尚未將上開款項
    交付予告訴人等情，業據被告自承不諱，核與證人乙○○、
    蔡清池於原審審理時結證之情節相符，並有該聯盟股東授權
    同意書財政部臺灣省南區國稅局高雄縣分局92年5 月12日南
    區國稅高縣三字第0920028168號函、「普洛美髮光遠店」96
    年3 月份刷卡請款明細表、被告所申請之臺灣中小企業銀行
    帳戶之交易明細等在卷可稽。
  (二)被告自92年5 月間起至96年2 月間止，係擔任「普洛美髮光
    遠店」店長，而該店之客戶刷卡款項之所以匯入被告上開帳
    戶，應係被告於斯時擔任該店店長之故，且上開帳戶既係以
    被告名義申請開戶，即屬被告所有且得以支配使用之帳戶，
    該店將客戶刷卡消費款項匯寄入被告帳戶內，係屬消費寄託
    性質，該款項匯入被告帳戶後即歸被告所有，被告雖負有以
    種類、品質、數量相同之物返還之義務，但性質上並非代「
    普洛美髮光遠店」保管原物，其事後延不返還，似僅為民事
    上之違約問題，尚與背信等罪構成要件有間。
  (三)縱認被告就客戶刷卡消費款部分有受「普洛美髮光遠店」委
    任處理提領事宜，惟被告之所以須代為提領分配，係因其為
    該店店長之故，本件被告於96年3 月12日已卸除該店店長職
    務，雙方已交接完畢，為證人乙○○於原審審理時結證明確
    屬實，則於職務交接後縱有客戶刷卡或其他款項入帳，被告
    客觀上似已無代為提領分配之義務，公訴人認此時被告仍負
    有上開受託義務，似有誤會。
  (四)又被告是否成立背信等罪責，應視是否有為自己取得不法之
    利益或損害本人之利益之意圖而定。被告堅決否認有何不法
    之意圖，並辯稱：因伊擔任光遠店店長期間，遭簽發支票之
    票款及伊離職前之美髮業績、比賽獎金，該店均尚未與其結
    算，故暫時不將上開款項交付予新店長等語。經查：被告因
    擔任該店店長，而同意以其名義申請甲存帳戶供該店使用，
    及被告認該店尚未給付伊離職前之美髮業績、比賽獎金，而
    與該店有所爭執等情，業據被告提出「普洛美髮光遠店」股
    東合約書、借用切結書、95年11月1 日至同年月30日設計師
    店販排行、比賽獎金紙袋等在卷可證。另被告之上開帳戶雖
    於97年3 月13日及同年月14日，各匯入7160元、4099元各1
    筆客戶刷卡款項，惟被告從未加以提領之事實，並有臺灣中
    小企業銀行鳳山分行97年6 月18日九七鳳山字第970061801
    號函暨所附帳戶交易明細在卷可稽（見原審卷第18至20頁）
    。又被告於原審審理時已將上開二筆金額合計1 萬1259元，
    扣掉主觀認知上該店應返還予伊之獎金等項8400元後之剩餘
    款共計2859元，以存證信函及郵政匯票，匯還予新店長乙○
    ○，亦有被告提出之存證信函及郵政匯票在卷可憑。足認被
    告辯稱：伊係因與「普洛美髮光遠店」間尚有帳目未清，是
    以暫時未將於97年3 月13、14日匯入伊帳戶之2 筆款項給付
    予新店長乙○○等語，確屬非虛。自難僅以被告並未提領交
    付之事實，即謂其主觀上有何不法之意圖。
  (五)綜上所述，本件應係受任人應否將因處理委任事務時所收取
    之金錢，如實交付予委任人之民事糾葛，尚難遽以背信罪相
    繩。此外，復查無其他積極事證足認被告有何背信犯行，如
    前所述，被告之犯罪自屬不能證明。
五、原審以被告並無不法之意圖，其犯罪尚屬不能證明，因而為
    其無罪判決之諭知，核無違誤。檢察官以被告所涉背信罪責
    明確為由，提起上訴，非有理由，應予駁回。
六、據上論斷，應依刑事訴訟法第368 條，判決如主文。
本案經檢察官林敏惠到庭執行職務。
中    華    民    國    97    年    10    月    21    日
                  刑事第七庭    審判長法  官  莊飛宗
                                      法  官  邱明弘
                                      法  官  陳明富
以上正本證明與原本無異。
不得上訴。
中    華    民    國    97    年    10    月    21    日
                                      書記官  黃英彥


司法院資訊處製作；財團法人民間司法改革基金會備份。
